最高法院民事判決　　　　　　　　　　　　　　　九十一年度台上字第二六四八號
　　上　訴　人　甲○○
　　訴訟代理人　薛冰芸律師
　　被上訴人　　錦星綢線廠有限公司
　　法定代理人　張鴻寶
　　訴訟代理人　郭蕙蘭律師
　　　　　　　　王麗仁律師
右當事人間請求返還借款事件，上訴人對於中華民國九十年四月十日台灣高等法院第
二審判決︵八十九年度上字第二○號︶，提起上訴，本院判決如左：
    主  文
原判決廢棄，發回台灣高等法院。
    理  由
本件被上訴人主張：上訴人於民國八十一年一月十七日，以需資金週轉為由向伊借款
新台幣︵下同︶一百五十萬元，約定利息比照銀行年息百分之十︵每月一萬二千六百
五十八元︶按月付給，該款項並於同日由上訴人本人自伊帳戶提領，再轉存上訴人開
設之進源綢線廠有限公司︵下稱進源公司︶帳戶。上開借款經伊以存證信函定一個月
以上期間催告返還，上訴人仍置之不理，伊自得依民法第四百七十八條之規定，起訴
請求上訴人返還前開款項，故上訴人共積欠本金一百五十萬元及自八十四年十月起至
八十七年十二月止共三十九個月利息四十九萬四千七百十五元，合計為一百九十九萬
四千七百十五元等情，爰求為命如數給付並加計及法定遲延利息之判決︵按第一審為
被上訴人全部勝訴之判決，上訴人提起第二審上訴，被上訴人於第二審減縮聲明為請
求上訴人給付一百九十五萬六千六百一十八元本息︶。
上訴人則以：按公司法第十五條第二項規定，公司之資金，除因公司間業務交易行為
有融通資金之必要者外，不得貸與股東或任何他人，違反者為無效，被上訴人不得請
求返還借款；伊未欠被上訴人一百五十萬元，系爭借款一百五十萬元乃係因被上訴人
當時向彰化商業銀行︵下稱彰銀︶借款一百五十萬元尚未清償，於拆夥時本應還清，
惟因進源公司需要資金週轉，三方遂約定上開借款由進源公司使用，利息則由進源公
司償還，借貸法律關係應存在於被上訴人與進源公司間等語，資為抗辯。
原審維持第一審所為上訴人全部敗訴︵命上訴人給付一百九十九萬四千七百一十五元
本息︶之判決，駁回其上訴，無非以：查公司有貸與款項之能力為原則，公司法第十
五條第二項規定，僅係對於公司之貸款加以條件之限制而已，即不得貸與股東或任何
他人，此項規定應為取締規定，而非效力規定，就維護交易安全，違反之並非無效，
僅公司負責人應依同法第三項對公司賠償損害及負刑責而已。上訴人辯稱：被上訴人
之借貸行為無效云云，並非可採。次查，被上訴人主張上訴人、張鴻寶、訴外人張鴻
音三人共同經營被上訴人公司及進源公司，嗣協議拆夥，因被上訴人公司仍有盈餘，
原擬將盈餘清償其負欠彰銀一百五十萬元之借款，然上訴人表示其需資金週轉，被上
訴人乃於八十一年一月十七日將前揭原要清償彰銀之盈餘一百五十萬元借予上訴人，
惟因借款期限屆至，而銀行實務上有所謂﹁借新需還舊之手續﹂，亦即客戶於約定借
款年度內，若於次年度欲再展延該筆借款時，客戶須先提供次年度之﹁新借據﹂時，
銀行業始將舊借款移入次年度，此乃紙上作業之假象程序，故有先註銷舊借款，次日
新借款額又即撥登錄之事實，應無還款之實際功能。故八十三年二月一日由進源公司
先還一百五十萬元入被上訴人公司戶頭，二月二日再由被上訴人公司戶頭領一百五十
萬元存入進源公司，系爭借款由被上訴人自八十四年十月起付利息等情；上訴人就其
金錢之出入並不爭執，否認款項係伊所借貸，辯稱：借款人係進源公司云云，兩造情
詞各執。惟被上訴人提出之收據記載：﹁茲收到混合廠時經營之所得，共計三百七十
五萬八千五百一十元，附註混合廠為錦星公司及進源公司，以上止於八十年七月十三
日結算之週轉金及存貨均分所得。此後進源公司與本人無關，錦星公司名下之不動產
包括土地及建物當然有權持分。……另應於八十一年一月十七日無條件至彰化商業銀
行新莊分行活期存款帳號○一｜○○一二一｜六｜○○應留餘額一百萬元於錦星公司
之帳戶內，其餘之存款及代收之票據無條件償還給甲○○先生無異議﹂。上訴人亦陳
明其退出時，三人就被上訴人公司現金及存貨部分分配，每人可得三百七十五萬八千
五百十元，扣除張鴻寶已取得現款二百六十三萬一千三百四十一元，並顧及有部分應
付帳款留存十一萬九千七百四十九元，故張鴻寶可領得拆夥金餘額一百萬元。此即收
據上所載應留餘額一百萬元於被上訴人公司之帳戶內云云，是上開收據係被上訴人公
司財產分析證明，為兩造所不爭。被上訴人主張：每人固可得分配款三百七十五萬八
千五百十元，因上訴人於八十一年四月已預支三十萬元，故減為三百四十五萬八千五
百十元，復因上訴人欲留用系爭彰銀貸款，是其銀行放款利息一萬三千七百零六元亦
應由上訴人負擔，實際應分得退夥金為三百四十四萬四千八百零四元，上訴人已於八
十一年一月十七日於該帳戶內提領拆夥金整數共三百四十四萬元等情；依收據末尾載
﹁……應留餘額壹佰萬元整於錦星綢線廠有限公司之帳戶內……﹂，及參諸上訴人再
於同年月日提領借款一百二十六萬元後，該帳戶內餘額恰為一百萬零八十九元，與收
據影本所載相同，且上訴人於是日分別提領三百四十四萬元、一百二十六萬元後，並
分別匯入進源公司，有存摺及匯款單在卷可按，且為上訴人所不爭執，並與收據相符
。則被上訴人上開主張，信屬可採。上開收據雖記載：﹁應留餘額一百萬元於被上訴
人公司之帳戶內，其餘之存款及代收之票據無條件﹃償還﹄給甲○○先生無異議﹂字
樣，但上訴人自被上訴人帳戶提領拆夥分配款及一百二十六萬元，同為八十一年一月
十七日，餘額為一百萬零八十九元，而上訴人除應領分配款三百四十四餘萬元外，並
無其他應可自被上訴人公司取得之款項，況被上訴人公司既要分析財產，則向彰銀借
得之貸款自係一併處理，並無置而不論之理，故被上訴人主張被提領之一百二十六萬
元即為系爭借款之一部，應屬可採。另收據上雖載﹃償還﹄給甲○○，惟解釋意思表
示應探求當事人之真意，故該收據應係表達：﹁上訴人只要留一百萬元於帳內即可，
其餘上訴人均可提領﹂，該收據應為借款之證明。況被上訴人公司分析財產，僅上訴
人係被上訴人公司股東始有權分得，該收據復明載償還給上訴人個人互核一致，自應
認係上訴人個人之借款。至證人張鴻祐雖證稱：由進源即被告週轉使用云云，惟上訴
人係個人而非進源公司，證人顯未將個人及法人予以區分，核諸上開收據，係個人借
款，證人證詞，不能為上訴人有利之證明。另因上訴人尚需使用被上訴人分配取得之
一批庫存品，價值二十四萬元，上訴人願意價購，故兩相扣抵，被上訴人只需給付一
百二十六萬元；上訴人雖否認有買受庫存品，辯稱：伊為自然人並無購買紗之必要云
云，並舉分配拆夥金計算表為證，惟該計算表為被上訴人所否認，而系爭一百二十六
萬元亦同為拆夥收據日即八十一年一月十七日提領，而此為系爭款項已如前述，故上
訴人所稱被上訴人購買庫存品抵償應屬可採。而且上訴人亦承認係借一百五十萬元︵
惟辯稱係進源公司所借︶，且支付利息亦係以一百五十萬元之百分之十計算，故系爭
借款為一百五十萬元已堪認定。上訴人親筆提領一百二十六萬元系爭借款，上訴人並
未爭執，而雙方成立借貸協議後，作何用途則非被上訴人所問，而上訴人其將之轉入
訴外人帳戶，原因甚多，惟與兩造間消費借貸之法律關係無涉。雖被上訴人由進源公
司支付利息，並有進源公司存摺記錄及放款利息收據，惟此為上訴人支付利息之方法
。上訴人係進源公司法定代理人，且進源公司亦係利息支付之人，故被上訴人所為存
證信函或調解、緩期之書信均未嚴謹區分以進源公司甲○○或甲○○個人為對象，於
經驗法則無違，而被上訴人調解聲請書之事由欄載：﹁……由本公司提供土地所有權
……供張鴻音及甲○○質押借款一百五十萬元︵彰化銀行︶週轉使用……﹂內容觀之
，係針對上訴人個人所為之調解。故上訴人辯稱：系爭借款確係由進源公司使用並支
付利息云云，亦無足取。上訴人向被上訴人借用一百五十萬元迄未清償，從而被上訴
人爰依消費借貸之法律關係，請求上訴人給付被上訴人本金一百五十萬元及自八十四
年十月至八十七年十二月共三十九個月之利息計四十九萬四千七百十五元，合計為一
百九十九萬四千七百十五元及自訴狀繕本送達翌日即八十八年三月十七日起至清償日
止，按年息百分之五計算之法定遲延利息，於法有據，應予准許等詞，為其判斷之基
礎。
按判決書理由項下，應記載關於攻擊或防禦方法之意見，民事訴訟法第二百二十六條
第三項定有明文。法院為被告敗訴之判決，而其關於防禦方法之意見有未記載於判決
理由項下者，即為同法第四百六十九條第六款所謂判決不備理由。查上訴人於原審辯
稱：﹁上訴人、張鴻寶、訴外人張鴻音討論被上訴人公司拆夥時，被上訴人公司所有
之庫存品均已折價賣與進源公司，並折算為現金加以分配，……縱如被上訴人所言，
上訴人有購買庫存品，當時受分配取得該庫存品者應非被上訴人而應係張鴻寶個人，
買賣關係存在於張鴻寶與上訴人之間，與本件借貸關係之當事人不相同，其金額如何
兩相扣抵？﹂、﹁張鴻寶於台灣高等法院八十八年度上訴字第二二一八號刑事偽造文
書案件所提出之答辯狀中亦自承被上訴人公司有借款一百五十萬元予進源公司﹂云云
，並答辯狀影本為證據方法︵見原審卷第二四四、三二九、二四五、二五一、二五二
頁︶，自屬重要之防禦方法，原審恝置不論，即為上訴人不利之論斷，已難謂無不備
理由之違法。其次，上訴人係進源公司之法定代理人，為原審確定之事實，而商銀新
莊分行八十九年九月三十日彰莊字第○一八三四號函及支出收入傳票影本︵見原審卷
第一九二｜一九四頁︶所載明者係被上訴人於八十一年一月十七日領取其在該分行帳
號○一｜○○一二一｜六｜○○帳戶存款一百二十六萬元，存入進源公司帳號五五五
○｜○一｜一七○七七｜○｜○○帳戶，則上訴人親筆提領該款項，可否謂非以進源
公司法定代理人為之？即不無研求之餘地。再者，被上訴人在原審就其請求之金額本
金部分，已減縮為一百九十五萬六千六百一十八元︵見原審卷第一六八頁︶，原審未
察，維持第一審命上訴人給付一百九十九萬四千七百一十五元本息之判決，認為上訴
人之上訴為無理由︵原判決理由欄九、︶，駁回其上訴，卻未於主文為其向被上訴人
減縮金額給付之諭知，此無異就被上訴人已為減縮部分為裁判，自有違誤。末查，對
於利息，無須支付遲延利息，民法第二百三十三條第二項定有明文，被上訴人除請求
借款本金一百五十萬元之遲延利息以外，並請求利息之遲延利息，關於此部分，原審
竟維持第一審所為命上訴人給付利息之遲延利息之判決，於法更屬可議。上訴論旨，
指摘原判決不當，求予廢棄，非無理由。
據上論結，本件上訴為有理由。依民事訴訟法第四百七十七條第一項、第四百七十八
條第一項，判決如主文。
中      華      民      國    九十一    年     十二     月    三十一    日
                              最高法院民事第六庭
                                  審判長法官  吳  正  一
                                        法官  劉  福  來
                                        法官  鄭  玉  山
                                        法官  黃  義  豐
                                        法官  蘇  達  志
      右正本證明與原本無異
                                              書  記  官
中      華      民      國    九十二    年      一      月    二十二    日
